【裁判字號】    98,易,417
【裁判日期】    980515
【裁判案由】    詐欺
【裁判全文】
臺灣臺北地方法院刑事判決               98年度易字第417號
公  訴  人  臺灣臺北地方法院檢察署檢察官
被      告  乙○○
上列被告因詐欺案件，經檢察官提起公訴（九十七年度偵字第二
五六六一號），本院判決如下：
    主  文
乙○○幫助意圖為自己不法之所有，以詐術使人將本人之物交付
，處有期徒刑肆月，如易科罰金，以新臺幣壹仟元折算壹日。
    事  實
一、乙○○明知社會上詐騙案件層出不窮，並可預見將自己之銀
    行金融卡及密碼提供他人使用，恐遭利用作為人頭帳戶而為
    詐欺集團匯款之用，詎基於幫助他人詐欺取財之未必故意，
    其於民國九十七年八月二十五日下午二時五十二分二十一秒
    ，將所有兆豐國際商業銀行股份有限公司新店分行（帳號：
    00000000000號，以下簡稱「兆豐銀行新店分行
    」）帳戶內款項以金融卡提領剩餘新臺幣（下同）二百九十
    五元後，即將該帳戶及所有之中國信託商業銀行股份有限公
    司（帳號：000000000000號，以下簡稱「中國
    信託銀行」）等金融卡及密碼，在臺灣地區某處，交予真實
    姓名、年籍均不詳之成年人，而容任該人及所屬詐騙集團成
    員使用，該集團即以之為工具，基於意圖為自己不法所有之
    犯意，於九十七年八月二十五日下午五時二十八分許，撥打
    電話向甲○○佯稱因網路購物扣款帳戶錯誤，需至自動櫃員
    機操作取消云云，致甲○○陷於錯誤，於九十七年八月二十
    五日晚間十時四十八分許，在高雄市○○○路二五八號之中
    華郵政股份有限公司自動櫃員機，匯款八千一百十二元至乙
    ○○上開兆豐銀行帳戶內。嗣因甲○○發覺有異，報警處理
    ，始循線查知上情。
二、案經甲○○訴由臺北縣政府警察局新店分局報告臺灣臺北地
    方法院檢察署檢察官偵查後起訴。
    理  由
一、證據能力部分：被告乙○○對於下列各項證據方法，於本院
    審理期日均未爭執其證據能力，本院審酌其作成時之情況，
    認為並無不適當之情事，均得作為證據，合先敘明。
二、訊據被告矢口否認有何幫助詐欺犯行，辯稱：伊因為應徵工
    作，對方要伊提供帳戶作轉帳之用，伊才準備兆豐銀行新店
    分行、中國信託銀行的帳戶，因為這兩個帳戶很久沒有使用
    ，伊怕忘記才把密碼寫在金融卡上面，伊於九十七年八月二
    十六日發現遺失上開帳戶金融卡後，就立即向銀行辦理掛失
    ，伊並無將金融卡及密碼交付與他人使用的行為云云。然查
    ：
    (一)上開兆豐銀行新店分行及中國信託銀行等帳戶，確係被告
      申請開設並請領金融卡使用，此為被告所坦認，並有兆豐
      銀行新店分行九十七年十月六日（九七）兆銀新店字第一
      七一號函及中國信託銀行九十七年十二月二日中信銀集作
      字第九七五一三一四０號函所檢附之開戶資料、交易明細
      等件（見九十七年度偵字第二五六六一號卷第十四至十七
      、二五、二九頁）附卷可稽。而被害人甲○○確有接獲來
      電，以網路購物扣款帳戶錯誤需至自動櫃員機操作取消為
      由而陷於錯誤，前往自動櫃員機匯款八千七百十二元至被
      告上開兆豐銀行帳戶內，其後旋即以金融卡提領一空等情
      ，則據被害人於警詢中指訴明確，並有被害人之臺灣企銀
      股份有限公司存摺明細、被告之兆豐銀行新店分行交易明
      細（見同上偵查卷第八、九、三二至三四頁）在卷足憑。
      依卷附被告之兆豐銀行新店分行及中國信託銀行交易明細
      所載，在當日被害人遭詐騙前之晚間十時三十分十五秒，
      有一筆金額為二萬九千九百元的款項是自被告之中國信託
      銀行帳戶轉入至兆豐銀行新店分行帳戶內，旋即於晚間十
      時三十一分四十四秒、晚間十時三十二分三十六秒以金融
      卡提領一空。可見被告上開兆豐銀行新店分行、中國信託
      銀行的帳戶確實供詐騙集團成員作為向被害人詐騙而取得
      款項所用之工具。
    (二)被告雖以前詞否認有提供金融卡及密碼與他人使用的幫助
      詐欺行為。惟金融存摺事關存款人個人財產權益之保障，
      倘有不明之金錢來源，甚而攸關個人法律上之責任，其專
      有性甚高，一般人均有妥為保管防阻他人任意使用之認識
      ，此為吾人依一般生活認知所易於體察之常識，亦當為被
      告所能認識。是若被告所述：因兆豐銀行新店分行及中國
      信託銀行的帳戶久未使用怕忘記密碼才將此寫在金融卡上
      云云屬實，則該金融卡一旦遺失，他人即可加以使用，對
      本人權益影響甚至，被告自更應謹慎保管。然依被告就此
      於偵查中所述：（提款卡平常都擺在哪裡？）收在櫃子裡
      ，因為沒在用，（你提款卡放在家裡，怎麼會遺失？）因
      為伊要找新的工作，所以有把它拿出來試，在那一、二天
      時間，後來才發現不見，伊是整個皮夾不見，伊是一個小
      皮夾專門放提款卡等語（見同上偵查卷第三七至三八頁）
      ，被告就該載有密碼的金融卡，竟未謹慎保管反而粗疏至
      此，實足啟人疑竇。又衡諸社會常態，應徵工作者於應徵
      工作時，除非係臨性點工，若係正式工作，應徵者應備相
      關履歷，至徵人之公司或行號指定之處所面試，雙方見面
      談妥工作時間、工作報酬、工作內容等關係個人權益之重
      要事項，再交付個人未來領取薪資之帳號，作為薪資匯款
      之用，而非交付帳戶之提款卡或密碼，且應徵者須陳明個
      人基本資料，俾利申報薪資所得。然依被告於警詢、偵查
      及本院審理時所述，均未能明確交代應徵工作的公司行號
      、內容、地點及報酬，亦有違應徵常規。又依卷附被告九
      十八年四月二十七日之陳報狀及所附之兆豐銀行九十七年
      九月九日之書狀（附於本院卷），被告於九十七年八月二
      十六日是以電話掛失金融卡，其後九十七年九月八日才辦
      理補發，若被告真是應徵工作所需，且當時又急需要工作
      ，則在發現該金融卡遺失後，理當積極申請補發，被告卻
      未如此為之，而僅單純辦理掛失，更屬可疑。再者，詐欺
      集團所使用之帳戶，必須為其所能控制之帳戶，始能確保
      詐得款項，申言之，詐欺集團絕不可能使用他人遺失之帳
      戶供作詐得款項匯入之帳戶，以免除遭真正帳戶持有人提
      領或掛失之風險，何況本件的詐欺集團甚至有如前述自中
      國信託銀行匯款至兆豐銀行新店分行帳戶，若非該二個帳
      戶俱屬詐欺集團得以確切掌控，衡情當不會如此為之。參
      以卷附兆豐銀行新店分行交易明細表所示，在前揭以中國
      信託帳戶轉帳、被害人遭詐騙匯款之前，被告於同日下午
      二時五十二分二十一秒，即以提款卡提領二千零六元，帳
      戶餘額僅二百九十五元，顯見被告確有將上開帳戶之金融
      卡及密碼交付他人使用，其深知已無法取回，為了避免自
      己遭受損失，才會預先領走帳戶內的款項。綜上各情，在
      在均足以證明被告確有將上開銀行帳戶之金融卡及密碼交
      付予他人使用，被告辯稱金融卡上載有密碼、因遺失而遭
      詐欺集團利用云云，悖於常理，難以憑信。雖被告有如前
      述辦理電話掛失的行為，然此究屬被害人遭詐騙後的行為
      ，且以被告先前將款項提領、掛失後未有積極補辦金融卡
      的舉措觀之，顯見其是受到他人的指示才辦理；至於被告
      於九十七年九月八日辦理中國信託銀行金融卡補發後，雖
      有遭其他詐騙集團詐騙該金融卡，自與本件犯行無涉；故
      此部分事實均無從據為被告有利之認定。
    (三)按刑法上之故意犯，可分為直接故意與不確定故意，所謂
      不確定故意即指行為人對於構成犯罪之事實，預見其發生
      而其發生並不違反其本意，刑法第十三條第二項定有明文
      。而存款帳戶之金融卡，僅係供使用人作為存款、提款、
      匯款或轉帳之工具，一般人在正常情況下，均得自行向銀
      行申請開立存款帳戶，而領取帳戶金融卡使用，並無任何
      特定身分之限制；苟非意在將該存款帳戶作為犯罪之不法
      目的或掩飾真實身分，實無蒐集他人存款帳戶金融卡之必
      要。且近來以各種理由，撥打電話至一般民眾行動電話或
      住家，佯稱退稅、欠款、查詢帳戶，或如同本案佯稱假冒
      網路購物謊稱轉帳方式有問題等方式詐欺取財之犯罪類型
      層出不窮，而該等犯罪，多數均利用人頭帳戶作為出入帳
      戶，已經媒體廣為披載，被告係成年且智力成熟之人，對
      此應知之甚詳，其卻仍對此一可能之危害莫不關心，竟仍
      將金融卡交付不詳人士使用，致使該帳戶終被利用為犯詐
      欺取財罪之出入帳戶使用，此當為被告所能預見，且其發
      生並未違反被告本意，是被告有幫助不法之徒利用其帳戶
      犯詐欺取財罪之不確定故意。本件雖因被告否認犯行，以
      致無法確知其實際交付時間、地點及對象，然被告既然是
      先將帳戶內款項提領完畢後，才有詐騙集團如前述的款項
      進出，自可推知本件交付之時間應為被告前揭提款之後，
      地點則在臺灣地區某處，交付之對象，則從有利於被告之
      認定為某成年人，均附此敘明。
三、本件被告提供所有帳戶金融卡及密碼，所實施者並非構成要
    件之行為，僅係與以該人及所屬詐騙集團助力，使渠等易於
    實施上開詐欺取財犯行，核屬幫助犯；又因該他人及所屬詐
    騙集團成員所為係犯詐欺取財罪，是核被告所為，係犯刑法
    第三十條第一項、第三百三十九條第一項詐欺取財罪之幫助
    犯。又被告係幫助他人犯罪，為從犯，併依刑法第三十條第
    二項規定，按正犯之刑減輕之。爰審酌被告身為智慮健全之
    成年人，其明知近年來國內多有詐騙集團犯案，均係借用人
    頭帳戶以作為收受不法所得款項之手段，猶提供自身銀行帳
    戶供他人充為犯罪收贓之用，不僅助長詐欺等財產犯罪於社
    會上充斥橫行，且因有「人頭戶」包藏掩飾致而查緝困難之
    故，主犯成員遂有恃無恐，行徑更加囂張，致臺灣地區漸成
    各種財產犯罪集團之樂園，顯見所生危害甚鉅，暨犯罪飾詞
    否認犯行，態度不佳，毫無悔意，本院審酌上情，認為公訴
    人求處有期徒刑四月，合於罪刑相當原則，爰量處如主文所
    示之刑，以示懲儆。
據上論斷，應依刑事訴訟法第二百九十九條第一項前段，刑法第
三百三十九條第一項、第三十條第一項前段、第二項、第四十一
條第一項前段，刑法施行法第一條之一，判決如主文。
本案經檢察官徐則賢到庭執行職務。
中    華    民    國    98    年    5     月    15    日
                  刑事第十三庭審判長法  官 許泰誠
                                    法  官 陳君鳳
                                    法  官 郭顏毓
以上正本證明與原本無異。
如不服本判決，應於判決送達後10日內向本院提出上訴狀（應抄
附繕本及附理由）。告訴人或被害人如對於本判決不服者，應具
備理由請求檢察官上訴，其上訴期間之計算係以檢察官收受判決
正本之日期為準。
中    華    民    國    98    年    5     月    15    日
                                    書記官 潘文賢


司法院資訊處製作；財團法人民間司法改革基金會備份。
